【裁判字號】    98,上易,996
【裁判日期】    990126
【裁判案由】    詐欺
【裁判全文】
臺灣高等法院高雄分院刑事判決         98年度上易字第996號
上  訴  人  臺灣高雄地方法院檢察署檢察官
上  訴  人
即  被  告  甲○○
上列上訴人因被告詐欺案件，不服臺灣高雄地方法院98年度易字
第885 號中華民國98年10月5 日第一審判決（起訴案號：臺灣高
雄地方法院檢察署97年度偵續字第444 號），提起上訴，本院判
決如下：
    主  文
原判決撤銷。
甲○○犯如附表所示之詐欺取財等五罪，各處及減如附表主文欄
所示之刑。應執行有期徒刑壹年，如易科罰金，以新台幣玖佰元
即銀元佰元折算壹日。
    事  實
一、甲○○於民國94年10月6 日，自任會首而召集民間互助會1
    起（含會首、會員共計21會，包含以其前妻龔麗娟、前妻舅
    龔全成之名義各參與1 會），約定每月會金新臺幣（下同）
    30,000元，標息最低為1,000 元，採內標制（即會款以每月
    會金扣除標息方式計算），於每月6 日為開標日，以撥打電
    話方式投標，或由會員親往甲○○位於高雄縣旗山鎮○○路
    17號之會計事務所投標，再由甲○○負責開標。詎甲○○於
    95年間因資金週轉不靈，竟意圖為自己不法所有，利用活會
    會員無意參與競標，或未到場參與投標，及部分會員彼此並
    不熟識之機會，自95年4 月6 日起至95年12月6 日期間，先
    後5 次各利用會期開標之機會，分別向未參與投標之丁○○
    （參與2 會）、鄭貴金（以吳敏豪名義參與2 會）、戊○○
    （參與2 會）、乙○○（參與2 會）、丙○○（參與1 會）
    等活會會員，佯稱該期會已由其他會員得標等語，致使該期
    之其他活會會員均陷於錯誤，而繳交各該期之活會會款予甲○○，甲○○計詐得會款1,369,000 元（計算式如附表所示
    ）。嗣於96年3 月間，因甲○○宣佈止會，丁○○等活會會
    員始知受騙。
二、案經丁○○訴由臺灣高雄地方法院檢察署檢察官偵查起訴。
    理  由
一、本件上訴人即被告甲○○所犯係死刑、無期徒刑、最輕本刑
    為3 年以上有期徒刑以外之罪，已經被告就被訴事實為有罪
    之陳述，經本院聽取當事人之意見後，依刑事訴訟法第273
    條之1 第1 項之規定，裁定進行簡式審判程序。本件卷內之
    人證、物證、書證等證據，依同法第273 條之2 規定，不受
    第159 條第1 項關於傳聞法則規定之限制，依法均有證據能
    力。
二、上開事實，業據證人即活會會員丁○○、鄭貴金於偵查中經
    檢察事務官詢問時陳明，及證人即活會會員戊○○、乙○○
    、丙○○於偵查中具結證述明確，並據其他會員劉鈴輝、許
    鳳吉、傅林秀娣於偵查中經檢察事務官詢問時陳明，及證人
    黃玉祥、龔全成、龔麗娟、郭振昆於偵查中具結證述在卷（
    見偵卷一第35～38、63、64頁，偵卷三第15～18頁，偵卷四
    第11、12頁），復有互助會名冊影本、被告開立與證人丙○○之550,000 元本票、被告開立與告訴人丁○○之987,500
    元本票（見偵卷一第7 、41、44頁）及證人戊○○出具之清
    償證明書（見原審卷第31頁）在卷足佐。又查：
(一)、被告甲○○於原審業已供承「伊係從95年4 月6 日第7 會開
    始冒標，至95年12月6 日第15會最後1 次冒標，此段期間內
    （包含上開2 次）總共冒標5 次，不是連續5 個會，標金（
    即標息）大概都與上一會相差1 百元。各該次冒標時向活會
    佯稱之標金最低1600元，最高2300元，惟就被冒標之人、確
    切之冒標（含龔全成、呂美麗部分）時間及各次冒標之標息
    ，均稱不復記憶」等語（見原審卷第18、19頁），足徵被告
    嗣於本院所陳「其冒標會款時間均在95年6 月以前」云云，
    顯與事實未合。
(二)、被告甲○○實際冒標之詐欺金額計算，除被告於原審上開供
    詞外，卷附並無其他可供調查之事證。從而，本件以最有利
    於被告之計算方式應為：冒標會期部分：除95年4 月6 日
    、95年12月6 日2 次被告自承冒標外，其餘3 次以認定自95
    年12月6 日該次會期前連續3 次冒標（按如此認定係以該次
    尚存之活會人數最少計算）。冒標標息部分：因被告陳稱
    無人投標始冒標，則應認第1 次冒標之標息較高（以2300元
    計算），之後則以較少之標息即可得標，故其餘3 次之標息
    參照被告於原審所承「與上一會相差1 百元」之方式計算，
    則第2 、3 、4 次冒標之標息應各以2200元、2100元、2000
    元計算，而第5 次即95年12月6 日冒標之標息則以1600元計
    算。
(三)、被告甲○○於行為時與證人龔麗娟為夫妻關係（上開2 人於
    96年3 月5 日為離婚登記），與證人即被告妻舅龔全成為2
    親等旁系姻親關係，被告徵得龔麗娟同意，以其名義參與1
    會，業據被告供承在卷，並經證人龔麗娟證述在卷（見偵卷
    三第17頁），復有全戶戶籍資料查詢結果表可憑（見原審卷
    二第33頁），足認證人龔麗娟與會部分，實為被告自兼會員
    參與，從而，計算被告詐得之會款，自應扣除此部分。另被
    告未經證人龔全成同意，即冒用龔全成名義參與合會，亦經
    證人龔全成證述在卷（見偵卷三第17頁），然因行為時被告
    與龔全成屬3 親等內姻親關係，就被告所涉此部分詐欺取財
    犯行應屬告訴乃論之罪，而龔全成就此部分未提出告訴，則
    計算被告詐得之會款如附表所示，自應扣除此部分，附此敘
    明。
三、被告甲○○於附表所示各次會期，分別向活會會員佯稱某不
    詳會員得標，而詐得該次活會會員交付之款項，核其所為，
    係犯刑法第339 條第1 項之詐欺取財罪。又被告每次冒標得
    標後，向多數活會會員詐取財物，侵害多數人法益，係一行
    為觸犯數個相同詐欺取財罪名，為同種想像競合犯，應依刑
    法第55條規定，從一重處斷。再被告於附表編號2 至5 所示
    會期詐欺取財之犯行，均係於95年7 月1 日刑法施行後所為
    ，且犯意各別，行為互異，應分論併罰（按連續數行為而犯
    同一之罪名，若其中部分之一行為，發生在新法施行後者，
    該部分不能論以連續犯，最高法院95年度第8 次刑庭會議決
    議參照），被告上訴主張「其所犯應只論以1 罪」，尚有誤
    會。至於公訴人起訴雖以「無法認定被告5 次冒標時間，而
    論以均在95年7 月1 日前所為之連續犯對被告較為有利，且
    冒標之標息以2300元計算」，因而認定被告詐得財物計為12
    4 萬6500元等語，然因被告冒標之會期、標息不同，詐得之
    金額即有不同，本件就被告5 次冒標之犯罪事實，以最有利
    於被告之認定，業已認定如上，是公訴意旨關於此部分應予
    更正。
四、原審據以論處被告甲○○罪刑，固非無見；惟查：
(一)、原判決關於如附表所示之被冒標人部分，未予明確認定，僅
    泛指「不詳」，自有不當。
(二)、原判決關於如附表所示第2 、3 、4 次之冒標金額（即標息
    ）認定有誤，因而計算被告冒標金額亦非正確，亦有未合。
五、被告甲○○提起上訴，指摘原判決量刑過重，及檢察官循告
    訴人丁○○提起上訴，指摘原判決量刑過輕，雖均無理由，
    然原判決既有上述可議，自應由本院將原判決撤銷改判。審
    酌被告為圖己利，先後5 次冒標其他活會會員之互助會，詐
    取上述會款甚鉅，損及其他活會會員之財產，犯罪所生損害
    非輕，被告犯後於原審與告訴人以外之會員達成和解（和解
    條件以每月償還1000元至2000元，業據告訴代理人於原審陳
    述在卷，見原審卷第30頁），尚未與告訴人和解等一切情狀
    ，分別量處如主文所示之刑及易科罰金之折算標準（按易科
    罰金之折算標準，依修正前刑法第41條第1 項前段所規定之
    易科罰金折算標準，及廢止前罰金罰鍰提高標準條例第2 條
    前段之規定，被告就附表編號1 所示行為時之易科罰金折算
    標準，應以300 元、600 元或900 元折算為1 日；惟依修正
    後刑法第41條第1 項前段規定，則應以1000元、2000元或30
    00元折算1 日，是此部分應以行為時即修正前之規定較有利
    於被告。又被告就附表編號2 至5 所示之犯罪係在刑法95年
    7 月1 日修正施行後，但附表編號1 所示之犯罪，其犯罪行
    為既在修正施行前，則於定其易科罰金標準時即有就易科罰
    金標準加以比較之必要。而被告就附表編號1 至5 所犯之罪
    易科罰金所適用之標準不同，依最高法院72年度第9 次刑事
    庭會議決議，仍有刑法第2 條第1 項之比較，而選擇最有利
    於受刑人之法律適用，故被告應執行刑易科罰金之標準，仍
    應依修正前刑法第41條第1 項前段之規定，較有利於被告）
    。又被告所犯如附表所示5 次詐欺取財罪之犯罪時間，均在
    96年4 月24日以前，合於中華民國96年罪犯減刑條例第2 條
    第1 項第3 款減刑條件，依法均應各減宣告刑2 分之1 ，及
    易科罰金之折算標準，並依法定其應執行之刑與諭知易科罰
    金之折算標準。另被告犯後迄未能與全部會員達成和解，且
    尚未能清償會款，自不宜宣告緩刑，併予說明。
據上論結，應依刑事訴訟法第369 條第1 項前段、第364 條、第
299 條第1 項前段，刑法第2 條第1 項前段、第339 條第1 項、
第51條第5 款，修正前刑法第41條第1 項前段，刑法施行法第1
條之1 ，廢止前罰金罰鍰提高標準條例第2 條，中華民國九十六
年罪犯減刑條例第2 條第1 項第3 款、第7 條、第10條第1 項，
判決如主文。
本案經檢察官許美女到庭執行職務。
中    華    民    國    99    年    1     月    26    日
                    刑事第三庭  審判長法  官  莊崑山
                                      法  官  唐照明
                                      法  官  張意聰
以上正本證明與原本無異。
本判決不得上訴。
中    華    民    國    99    年    1     月    26    日
                                      書記官  陳金
附錄本件判決論罪科刑法條：
刑法第339 條第1項
意圖為自己或第三人不法之所有，以詐術使人將本人或第三人之
物交付者，處5 年以下有期徒刑、拘役或科或併科1 千元以下罰
金。
附表：
┌─┬────┬────┬────┬────────┬─────────┬─────────┐
│編│冒標日期│冒標金額│被冒標人│被詐欺之活會人數│詐得金額【被詐欺之│主文欄            │
│號│        │        │        │（總會數－應有死│活會人數×該次活會│                  │
│  │        │        │        │會數－會首另兼會│會員應繳之會款（每│                  │
│  │        │        │        │員數＋已被冒標之│份會金－標息）】  │                  │
│  │        │        │        │活會會員－告訴乃│以下合計：        │                  │
│  │        │        │        │論會員數）      │1,369,000 元。    │                  │
├─┼────┼────┼────┼────────┼─────────┼─────────┤
│1 │95年4 月│2,300元 │丁○○、│21-6-1+0-1=13   │13×（30,000-2,300│甲○○犯詐欺取財罪│
│  │6 日即第│        │鄭貴金（│                │）=360,100元      │，處有期徒刑陸月，│
│  │7會     │        │以吳敏豪│                │                  │如易科罰金，以銀元│
│  │        │        │名義與會│                │                  │佰元即新臺幣玖佰│
│  │        │        │）、鍾耀│                │                  │元折算壹日，減為有│
│  │        │        │金、林萬│                │                  │期徒刑月，如易科│
│  │        │        │松、姚秀│                │                  │罰金，以銀元佰元│
│  │        │        │敏等活會│                │                  │即新臺幣玖佰元折算│
│  │        │        │會員之其│                │                  │壹日。            │
│  │        │        │中1 人  │                │                  │                  │
├─┼────┼────┼────┼────────┼─────────┼─────────┤
│2 │95年9 月│2,200元 │同上    │21-11-1+1-1=9   │9×（30,000-2,200 │甲○○犯詐欺取財罪│
│  │6 日即第│        │        │                │）=250,200元      │，處有期徒刑伍月，│
│  │12會    │        │        │                │                  │如易科罰金，以新臺│
│  │        │        │        │                │                  │幣壹仟元折算壹日，│
│  │        │        │        │                │                  │減為有期徒刑貳月又│
│  │        │        │        │                │                  │拾伍日，如易科罰金│
│  │        │        │        │                │                  │，以新臺幣壹仟元折│
│  │        │        │        │                │                  │算壹日。          │
├─┼────┼────┼────┼────────┼─────────┼─────────┤
│3 │95年10月│2,100元 │同上    │21-12-1+2-1=9   │9×（30,000-2,100 │甲○○犯詐欺取財罪│
│  │6 日即第│        │        │                │）=251,100元      │，處有期徒刑伍月，│
│  │13會    │        │        │                │                  │如易科罰金，以新臺│
│  │        │        │        │                │                  │幣壹仟元折算壹日，│
│  │        │        │        │                │                  │減為有期徒刑貳月又│
│  │        │        │        │                │                  │拾伍日，如易科罰金│
│  │        │        │        │                │                  │，以新臺幣壹仟元折│
│  │        │        │        │                │                  │算壹日。          │
├─┼────┼────┼────┼────────┼─────────┼─────────┤
│4 │95年11月│2,000元 │同上    │21-13-1+3-1=9   │9×（30,000-2,000 │甲○○犯詐欺取財罪│
│  │6 日即第│        │        │                │）=252,000元      │，處有期徒刑伍月，│
│  │14會    │        │        │                │                  │如易科罰金，以新臺│
│  │        │        │        │                │                  │幣壹仟元折算壹日，│
│  │        │        │        │                │                  │減為有期徒刑貳月又│
│  │        │        │        │                │                  │拾伍日，如易科罰金│
│  │        │        │        │                │                  │，以新臺幣壹仟元折│
│  │        │        │        │                │                  │算壹日。          │
├─┼────┼────┼────┼────────┼─────────┼─────────┤
│5 │95年12月│1,600元 │同上    │21-14-1+4-1=9   │9 ×（30,000-1,600│甲○○犯詐欺取財罪│
│  │6 日即第│        │        │                │）=255,600元      │，處有期徒刑伍月，│
│  │15會    │        │        │                │                  │如易科罰金，以新臺│
│  │        │        │        │                │                  │幣壹仟元折算壹日，│
│  │        │        │        │                │                  │減為有期徒刑貳月又│
│  │        │        │        │                │                  │拾伍日，如易科罰金│
│  │        │        │        │                │                  │，以新臺幣壹仟元折│
│  │        │        │        │                │                  │算壹日。          │
└─┴────┴────┴────┴────────┴─────────┴─────────┘

司法院資訊處製作；財團法人民間司法改革基金會備份。
